【裁判字號】    97,訴,2098
【裁判日期】    980806
【裁判案由】    給付繼承消費寄託款
【裁判全文】
臺灣桃園地方法院民事判決              97年度訴字第2098號
原      告  丙○○
訴訟代理人  邱正明律師
被      告  乙○○原名邱玉蓮.
被      告  中華郵政股份有限公司龍潭南龍郵局
法定代理人  甲○○
上列當事人間請求確認繼承寄託存款債權事件，於民國98年7 月
16日辯論終結，本院判決如下：
    主  文
確認被告乙○○對被告中華郵政股份有限公司龍潭南龍郵局有新
台幣玖拾柒萬壹仟壹佰玖拾元之存款債權存在。
訴訟費用由被告連帶負擔。
    事實及理由
一、被告中華郵政股份有限公司龍潭南龍郵局（下稱南龍郵局）
    未於言詞辯論期日到場，核無民事訴訟法第386 條各款所列
    情形，依原告聲請，由其一造辯論而為判決。
二、原告起訴主張：
  (一)被告乙○○係被繼承人邱胡樹蘭（於民國97年8 月2 日死亡
    ）之繼承人之一，邱胡樹蘭生前在被告南龍郵局有定期存款
    新台幣（下同）6,000,000 元，其繼承人之一之邱瑞珍曾向
    本院聲請遺產分割，經本院以97年度家調字第1422號家事調
    解成立，調解內容為被繼承人邱胡樹蘭之遺產存款6,009,66
    7 元（加計利息），除繼承人邱瑞珍取得30萬元外，5,709,
    667 元之存款由繼承人邱垂增、邱垂糧、邱鳳春、邱月英、
    邱秀雲及被告乙○○等6 人平均分配，各取得971,193 元（
    含增加之利息）。
  (二)原告與被告乙○○間因房屋買賣事件，被告乙○○積欠原告
    235 萬元，此經本院83年度訴字第835 號、臺灣高等法院84
    年度上訴字第499 號民事判決確定，有上開判決書及確定證
    明書可參，原告因之向本院聲請對被告乙○○之財產為強制
    執行，經本院以97年度司執字第54731 號強制執行在案，於
    查扣被告乙○○就繼承邱胡樹蘭寄存在被告南龍郵局所分割
    取得之存款時，被告南龍郵局竟否認被告乙○○有分割取得
    之存款債權，並向本院聲明異議，因被告乙○○怠於行使就
    其分割取得存款之寄託物返還請求權，原告為其債權人，故
    依民法第242 條規定代位請求確認上開寄存債權存在。爰聲
    明：如主文所示。
三、被告乙○○則以：被告乙○○確有繼承取得被繼承人邱胡樹
    蘭寄存在南龍郵局之存款債權；但原告將桃園縣桃園市○○
    段847 地號土地持分156/10000 及其上桃園市○○街71號2
    樓房屋出售並移轉登記予被告乙○○時，房屋之價金原為25
    0 萬元，被告本無意購買，經原告遊說，稱其基於好意，多
    寫100 萬元，於向銀行辦理房屋貸款時比較好貸，且將來若
    欲轉售時，會有較好之售價，被告誤以為不必增加付款數額
    ，要寫多少都可以，乃任由原告處理，故超出250 萬元之價
    金部分，即為虛偽之意思表示，多出之100 萬元，應自350
    萬元之債權額中扣除，而原告於86年間聲請本院拍賣上開房
    屋時，已獲得清償，故本件原告之債權已不存在，原告不得
    再向被告請求，提出本院97年度家調字第1422號調解筆錄、
    86年度執字第6089號拍賣公函、土地登記謄本等為證，並聲
    明：原告之訴駁回。
四、被告南龍郵局雖未於最後言詞辯論期日到場，惟據其前到場
    及提出答辯狀陳稱：
  (一)被告乙○○繼承邱胡樹蘭寄存在被告南龍郵局之定期存款債
    權，原告為本院97年度執字第54731 號強制執行事件之債權
    人，而被告乙○○為該事件之債務人，依強制執行法第115
    條第1 項，本院核發扣押命令扣押乙○○對南龍郵局之971,
    193 元存款，故被告乙○○已不得收取或處分該筆存款債權
    ，原告自不得代位乙○○向南龍郵局請求行使權利，故原告
    之訴，為無理由。
  (二)被告南龍郵局接到本院97年度執字第54731 號執行命令時，
    因無法確知執行債務人乙○○對被繼承人邱胡樹蘭之存款債
    權有無繼承之權利，而邱胡樹蘭之存款有無分割或分管，故
    於收到法院之扣押命令後，即於97年11月6 日具狀向本院聲
    明異議，其後邱胡樹蘭之繼承人於97年12月8 日提出本院家
    事法庭97年度家調字第1422號分割遺產之調解筆錄，被告南
    龍郵局始知乙○○有繼承971,193 元之存款債權，隨即扣押
    該筆存款，就逾越上開金額部分聲明異議，則被告南龍郵局
    既是配合法院之扣押命令辦理，原告應俟執行法院核發收取
    命令或支付轉給命令之後，再向被告南龍郵局領取被告乙○
    ○遭扣押之存款債權才是，故本件訴訟，顯然欠缺權利保護
    要件。
  (三)提出本院97年度司執字第54731 號執行命令、聲明異議狀、
    調解筆錄等為證，並聲明：駁回原告之訴。
五、本院之判斷：
  (一)就債務人對於第三人之金錢債權為執行時，執行法院應依職
    權禁止債務人收取或為其他處分，並禁止第三人向債務人清
    償。第三人不承認債務人之債權或其他財產權之存在，或於
    數額有爭議或其他得對抗債務人之事由時，應於接受執行法
    院命令後10日內，提出書狀，向執行法院聲明異議。債權人
    對於第三人之聲明異議認為不實時，得於收受前項通知後10
    日內向管轄法院提起訴訟，並應向執行法院為起訴之證明及
    將該訴訟通知債務人。強制執行法第115 條第1 項、第119
    條第1 項、第120 條第2 項分別定有明文，而債權人依強制
    執行法第120 條對於異議之第三人提起訴訟，此訴訟之性質
    若何，當視執行法院已否發收取命令為斷；如已發收取命令
    時，債權人無庸依民法上代位之手續，得於自己名義以異議
    之第三人為對相人，按一般規定提起「給付之訴」，如在未
    發收取命令，僅發禁止命令之前，祗能提起「確認之訴」，
    蓋禁止命令僅禁止債務人及第三人處分債權或其他財產權，
    債權人尚不得請求第三人給付。本件原告聲請本院對被告乙
    ○○之財產為強制執行，經本院以97年度司執字第54731 號
    強制執行，於查扣被告乙○○就寄存被告南龍郵局之繼承存
    款時，被告南龍郵局否認其有上開存款債權，並向本院聲明
    異議，原告於本院民事執行處通知後，依強制執行法第120
    條第2 項規定提起本件確認之訴，依上說明，自符法律規定
    ，又被告南龍郵局對被告乙○○之系爭債權是否存在、其數
    額為何等已有爭執，此已影響原告之債權可否受償之權益，
    致原告在法律上之地位及權利有不安之狀態存在，而此種狀
    態得以本件確認判決予以除去，故原告有即受確認判決之法
    律上利益，符合民事訴訟法第247 條規定確認之訴之利益，
    合先敘明。
  (二)原告主張被告乙○○係邱胡樹蘭之繼承人之一，邱胡樹蘭生
    前在被告南龍郵局有定期存款含利息為6,000,000 元之存款
    債權，該筆存款債權，經本院以97年度家調字第1422號家事
    調解成立，調解內容為繼承人邱瑞珍取得30萬元，其餘5,70
    9,667 元存款（含計算至97年11月13日調解時所增加之利息
    ）由繼承人邱垂增、邱垂糧、邱鳳春、邱月英、邱秀雲及被
    告乙○○等6 人平均分配，有上開調解筆錄在卷可參，且為
    被告乙○○、南龍郵局所不爭執，堪信為真。
  (三)原告主張伊與被告乙○○之間因買賣房屋事件，被告乙○○
    積欠其買賣價金235 萬元，原告起訴請求被告乙○○給付買
    賣價金235 萬元，經本院以83年度訴字第835 號、臺灣高等
    法院以84年上字第499 號民事判決原告勝訴，並於84年7 月
    18日判決確定，有上開民事判決書及確定證明書各在卷可參
    ，雖被告乙○○稱伊實際上應付原告之價金為235 萬元，且
    事後伊之桃園縣桃園市○○○街71號2 樓房屋已被拍賣抵償
    欠款云云，惟被告乙○○抗辯價金為235 萬元一事，已於上
    開民事訴訟中為抗辯，但為法院所不採，而上開房屋遭法院
    拍賣抵償債務（即本院86年度執字第6089號拍賣抵押物強制
    執行事件）之債權人為梁玉郎，債務人則為溫逢春，顯與本
    件原告與被告間之債權債務無關，故被告乙○○上開所辯，
    均不足採，足認原告對於被告乙○○確有235 萬元之債權存
    在。
  (四)至被告南龍郵局於97年12月8 日收受本院97年度司執字第54
    731 號扣押命令為止，被告乙○○之繼承存款債權為971,19
    3 元，此有被告南龍郵局提出之民事陳報狀影本（本院卷第
    65頁）在卷可參，是原告請求確認乙○○對被告南龍郵局之
    971,193 元存款債權存在，為有理由，應予允許。
六、本件事證已臻明確，兩造其餘主張、陳述及所提證據，經核
    與本件判決結果均無影響，爰不另一一論述，併此敘明。
七、據上論結：本件原告之訴，為有理由，依民事訴訟法第385
    條第1 項前段、第85條第2 項，判決如主文。
中    華    民    國    98    年    8     月    6     日
                  民事第一庭  法  官  潘進柳
以上正本係照原本作成
如對本判決上訴，須於判決送達後20日內向本院提出上訴狀
中    華    民    國    98    年    8     月    10    日
                              書記官  谷貞豫

司法院資訊處製作；財團法人民間司法改革基金會備份。
